ACORDAO-COMPLETO-2442126

ACÓRDÃO 923/2021 ATA 14/2021 - PLENÁRIO

VISTOS, relatados e discutidos estes autos de Monitoramento do cumprimento das deliberações constantes dos subitens 9.4.1.1, 9.4.1.2, 9.4.2 e 9.4.3 do Acórdão 2786/2019-TCU-Plenário, relator Ministro Raimundo Carreiro, proferido nos autos do TC Processo 028.883/2016-0 (prestação de contas anuais da Secretaria Nacional de Segurança Pública - Senasp, relativas ao exercício de 2015) ;
ACORDAM os Ministros do Tribunal de Contas da União, reunidos em Sessão Plenária, diante das razões expostas pelo Relator, em:   
9.1. considerar cumprida a determinação vertida no subitem 9.4.1.1 do Acórdão 2786/2019-TCU-Plenário, relator Ministro Raimundo Carreiro;   
9.2. considerar não cumprida a determinação exarada no subitem 9.4.2 do Acórdão 2786/2019-TCU-Plenário;
9.3. dispensar do cumprimento a determinação contida no 9.4.1.2 do Acórdão 2786/2019-TCU-Plenário;
9.4. alertar a Secretaria de Controle Externo da Defesa Nacional e da Segurança Pública para que:
9.4.1. identifique os gestores da Secretaria Nacional de Segurança Pública responsáveis pelo descumprimento do subitem 9.4.2 do Acórdão 2786/2019-TCU-Plenário e promova a respectiva audiência dos agentes, com fulcro no inciso IV do   art. 250 do Regimento Interno do TCU;
9.4.2. examine as razões de justificativa a serem apresentadas conforme item 9.4.1 deste Acórdão e proponha ao Relator seu acolhimento ou rejeição e, sendo o caso, a aplicação da multa prevista no inciso IV do art. 58 da Lei 8.443/1992;
9.4.3. prossiga com o monitoramento do cumprimento do subitem 9.4.3 do Acórdão 2786/2019-TCU-Plenário; e
9.5. dar ciência deste Acórdão ao Ministério da Justiça e Segurança Pública e à Secretaria Nacional de Segurança Pública, destacando que o Relatório e o Voto que o fundamentam podem ser acessados por meio do endereço eletrônico www.tcu.gov.br/acordaos.

Monitoramento de acordão que apreciou a prestação de contas anual do órgão referente ao exercício de 2015.

Secretaria Nacional de Segurança Pública.

3. Interessados/Responsáveis: não há.

Ministro Benjamin Zymler.

13.1. Ministros presentes: Ana Arraes (Presidente), Walton Alencar Rodrigues, Benjamin Zymler (Revisor), Augusto Nardes, Raimundo Carreiro (Relator), Bruno Dantas, Vital do Rêgo e Jorge Oliveira.
13.2. Ministros-Substitutos presentes: Augusto Sherman Cavalcanti, Marcos Bemquerer Costa e André Luís de Carvalho.

ACORDAO-COMPLETO-2541126

Acórdão de Relação 3278/2022 - Segunda Câmara

Acórdão de Relação

Segunda Câmara

RAIMUNDO CARREIRO

Trata-se de monitoramento das determinações exaradas pelo Acórdão 2786/2019-TCU-Plenário, de minha relatoria, proferido nos autos do TC Processo 028.883/2016-0 (contas anuais da Secretaria Nacional de Segurança Pública Senasp de 2015) , por meio do qual o Colegiado determinou à Senasp que:
	i) Apresente ao TCU minuta de termo de convênio ou congênere contendo prazos e condições para cumprimento das obrigações monitoráveis estipuladas ao convenente (subitem 9.4.1.1) e normativo que discipline a forma como os bens revertidos serão utilizados (subitem 9.4.1.2) ;
	ii) Faça constar dos relatórios de gestão, a partir de 2019, indicadores com denominação ou descrição sucinta demonstrando o que se pretende medir, assim como respectivas medições que permitam acompanhar o desempenho da unidade ao longo do tempo (subitem 9.4.2) ; e 
	iii) Implemente medidas que confiram maior transparência e controle sobre contratações de consultorias na modalidade "produto", realizadas no curso de projetos de cooperação técnica com organismos internacionais (subitem 9.4.3) .
2.	Após exame técnico dos autos, o auditor instrutor da Secretaria de Controle Externo da Defesa Nacional e da Segurança Pública (SecexDefesa) , em instrução à peça 26, propôs diligenciar à Senasp para informar as contratações de consultorias na modalidade "produto", realizadas no curso de projetos de cooperação técnica com organismos internacionais, verbis:
"INTRODUÇÃO 
1.	Cuidam os autos de monitoramento das deliberações do Acórdão 2786/2019-TCU-Plenário (peça 1) , da relatoria do Ministro Raimundo Carreiro, a seguir transcritas.    
9.4. determinar, nos termos dos artigos 18, 23, II, da Lei 8.443/1992, c/c os artigos 208, § 2º, 214, II, e 250, 3º, do Regimento Interno do Tribunal de Contas da União, à Secretaria Nacional de Segurança Pública do Ministério da Justiça e Segurança Pública que:  
9.4.1. apresente ao Tribunal de Contas da União, no prazo de noventa dias: 
9.4.1.1. minuta de termo de convênio ou congênere, a ser doravante utilizado, que contenha prazos e condições para cumprimento das obrigações monitoráveis estipuladas ao convenente, conforme subitem 9.1.2 do Acórdão 1535/2015-TCU-Plenário (Relator: Ministro Vital do Rêgo) ; 
9.4.1.2. normativo que discipline a forma como os bens revertidos serão utilizados, bem como as condições em que se valerá dessa prerrogativa (procedimentos, situações e hipóteses concernentes à reversão e à etapa subsequente à reversão propriamente dita, ou seja, como os bens reincorporados ao patrimônio da União serão reutilizados) , conforme subitem 9.1.3 do Acórdão 2009/2015-TCU-Plenário (Relator: Ministro Vital do Rêgo) ; 
9.4.2. com fundamento no princípio de publicidade, da transparência e da eficiência, faça constar dos relatórios de gestão, a partir de 2019, indicadores com denominação ou descrição sucinta demonstrando o que se pretende medir, assim como respectivas medições que permitam acompanhar o desempenho da unidade ao longo do tempo, a exemplo de: 
9.4.2.1. comparação entre desempenho do exercício anterior e o desempenho corrente; desempenho corrente versus padrão de comparação; e desempenho planejado versus desempenho real; 
9.4.2.2. índice de referência, que pode ser o resultado da última medição do indicador, com indicação do mês/ano em que foi realizada; 
9.4.2.3. índice previsto para ser alcançado no exercício de referência do relatório de gestão; 
9.4.2.4. índice alcançado no exercício de referência do relatório de gestão; 
9.4.3. com base no princípio da publicidade, implemente medidas que confiram maior transparência e controle sobre contratações de consultorias na modalidade "produto", realizadas no curso de projetos de cooperação técnica com organismos internacionais, a exemplo de:
9.4.3.1. divulgação, na aba de transparência, do nome dos consultores contratados, valor percebido, objeto e vigência do contrato; 
9.4.3.2. publicação do estudo respectivo na página do Ministério da Justiça e Segurança Pública, quando não sigiloso; 
9.4.3.3. registro expresso, no processo administrativo correspondente, na abertura e no encerramento, de como resultados da consultoria serão/foram, nesta ordem, aproveitados pela unidade.     
9.5 com fundamento no artigo 9º e Anexo III da Resolução TCU 265/2014, dar ciência à Secretaria Nacional de Segurança Pública das seguintes impropriedades/falhas, para que sejam adotadas medidas internas com vistas à prevenção de ocorrências semelhantes: 
9.5.1. adjudicação por preço global, mediante a apresentação de justificativas genéricas e imprecisa, identificada no Pregão Eletrônico 03/2015, Processo 08020.025055/2013-29, o que afronta o disposto nos artigos 15, inciso IV; e 23, §§1º e 2º, da Lei 8.666/1993, c/c o artigo 9º da Lei 10.520/2002, e na jurisprudência do Tribunal de Contas da União (Súmula TCU 247) ; 
9.5.2. ausência da pesquisa de preços a embasar os valores referentes às prorrogações contratuais, identificada nos primeiros e segundo termos aditivos ao Contrato 22/2015, o que afronta o disposto no art. 2° da Instrução Normativa SLTI 5/2014; 
9.5.3. execução indireta (terceirização) de atividades que constituem área de competência legal do órgão, identificada no âmbito do Contrato 22/2015, o que afronta o disposto no Decreto 2.271/1997 (art. 1º) , revogado pelo Decreto 9.507/2018.   
HISTÓRICO   
2.	As deliberações do acórdão em monitoramento foram formuladas face aos autos do TC Processo 028.883/2016-0, atinente à prestação de contas do exercício de 2015 da Secretaria Nacional de Segurança Pública (Senasp) , órgão integrante da estrutura do Ministério da Justiça e Segurança Pública (MJSP) . 
3.	O resultado de deliberações de outros acórdãos da E. Corte foi analisado ao longo da instrução do processo de prestação de contas em tela com o seguinte corolário: com espeque no art. 243 do Regimento Interno do Tribunal de Contas da União (RI/TCU) , a unidade técnica considerou implementados os subitens 9.2.1 e 9.2.2 do Acórdão 2009/2015-TCU-Plenário (Relator: Ministro Vital do Rêgo) ; em cumprimento os subitens 9.1.3 (elaboração de normativo a fim de disciplinar a forma como os bens revertidos serão utilizados, bem como as condições em que se valerá dessa prerrogativa) do Acórdão 2009/2015-TCU-Plenário e 9.1.2. (estabelecimento em instrumentos de transferências voluntárias de prazos para cumprimento de obrigações monitoráveis) do 1535/2015, também do Plenário (Relator: Ministro Vital do Rêgo) ; sendo considerada dispensável a implementação do subitem 9.2.3 do Acórdão 2009/2015-TCU-Plenário (Relator: Ministro Vital do Rego) . 
4.	Sintetizando: além dos atos de gestão analisados no processo de prestação de contas da UPC de 2015, em face do qual foi exarado o acórdão em monitoramento, foi também monitorado o cumprimento de determinações expedidas pelo TCU à Secretaria Nacional de Segurança Pública quando da prolação dos Acórdãos 1.535/2015 e 2.009/2015, ambos do Plenário e da relatoria do Ministro Vital do Rêgo.   
5.	O Acórdão 1535/2015-TCU-Plenário cuidou de auditoria de natureza operacional voltada a levantar informações com fito de melhoria da governança da segurança pública. Já o 2.009/2015-Plenário tratou de auditoria que teve por objetivo verificar a capacidade para gerir os bens adquiridos com recursos de convênios celebrados com o Governo Federal por meio da Secretaria Nacional de Segurança Pública. 
6.	Consta, nos autos, Acórdão 648/2020-TCU-Plenário (peça 9) , da relatoria do Ministro Raimundo Carreiro, que prorrogou prazo ao envio das respostas de comunicação, acostadas nas peças 7, 8 e 10-23 deste processo.       
EXAME TÉCNICO  
Deliberações do Subitem 9.4.  
7.	O norte das deliberações do controle externo nestes autos é contribuir para a melhor estruturação e posterior acompanhamento das transferências voluntárias efetuadas pela unidade prestadora de contas (UPC) .     
8.	No que se refere ao subitem 9.4.1.1, a minuta de termo de convênio, na forma estipulada pelo acórdão em monitoramento (ver introdução desta instrução) , foi enviada pela UPC e é elemento das peças 7 e 8 (aduzidas em duplicidade) . A minuta de termo de convênio contendo prazos e condições para cumprimento de obrigações monitoráveis do convenente, conforme subitem 9.1.2 do Acórdão 1535/2015-TCU-Plenário (Relator: Ministro Vital do Rêgo) , foi enviada e cumpre os parâmetros da determinação do acórdão em monitoramento, que pode ser considerada cumprida. 
9.	Quanto ao subitem 9.4.1.2, que se refere ao normativo que disciplinaria a forma como bens revertidos seriam utilizados (reversão de bens originalmente objeto de cooperação com terceiros) , na peça 20, o setor de logística da UPC declara que, juntamente à Secretaria Executiva do Ministério da Justiça e Segurança Pública (SE/MJSP) , compartilha entendimento de que não deve haver previsão de reversão de bens, mas previsão de indenização ou compensação de valores, face aos problemas operacionais e logísticos gerados à UPC com a reversão de bens (procedimento bastante oneroso para a unidade, pois tais bens, na sua grande maioria, apresentam-se sem qualquer capacidade operativa pelo abandono ou má conservação por parte do donatário) . 
10.	Conforme afirmou a UPC, encontra-se em uso, no âmbito do MJSP, o Sistema de Doações e Equipagem (Side) , que foi desenvolvido para executar programas federais de modo descentralizado através de doações diretas, com menores custos operacionais, possibilitando atendimento a um número maior de beneficiários.  
11.	Esclarece que, aliado ao referido sistema, a Secretaria Executiva da autoridade setorial avalia regulamentação específica que abrangerá a temática da doação de bens, sem a previsibilidade de reversão, somente devolução de valores, dado que o foco atual do MJSP é cooperação na área de desenvolvimento de recursos humanos e não de transferência de bens. 
12. 	Face ao exposto, entende-se que a UPC deve ser dispensada do cumprimento dessa determinação, pois há, no âmbito da autoridade setorial, procedimento diverso (doação direta com eventual devolução de valor) para mitigar potencial dano. A unidade e a autoridade setorial consideram a devolução do bem, na maioria das vezes deteriorado, como um procedimento dispendioso, que exige da unidade emprego de recursos logísticos, humanos e tecnológicos.     
13.	No que se relaciona ao subitem 9.4.2, que estipula indicadores de desempenho a constar em relatórios de gestão da UPC, esta foi instada a proceder apresentação dos indicadores de medições ao acompanhamento de suas funções, fazendo-os constar nos relatórios de gestão, a partir de 2019. 
14.	A UPC informa, em quadro da peça 16, que a determinação para se aferir esses indicadores deu-se no final do exercício de 2019, ano de estruturação do Sistema Único de Segurança Pública (SUSP) , estabelecido pela Lei 13.675/2018. 
15.	Ressalta que se estruturou um setor de área meio, cujo resultado a ser medido se concentra na mensuração dos esforços em prol da efetividade, eficácia e eficiência dos processos de transferência de recursos na modalidade fundo a fundo. 
16.	A atuação da UPC dá-se dentro desses parâmetros, nos quais o exame, a partir daí, dos relatórios de gestão da utilização dos recursos, identificaria, encaminhando para apuração, ocorrência de desvio ou irregularidade que possa resultar em danos ou comprometimento da aplicação regular dos recursos.  
17.	Segundo aponta a unidade, a eficiência, efetividade e eficácia da implantação da Política Nacional de Segurança Pública, financiada com os recursos transferidos na modalidade fundo a fundo, deverá ser aferida pela atuação das áreas fim que exercem as funções de diagnóstico, estudo, sugestão de prioridades, formulação, fomento e implantação das políticas, conforme deliberação do Conselho Gestor do Fundo Nacional de Segurança Pública, homologada pela autoridade ministerial. 
18.	Já o setor específico da área meio criou processo (SEI 08020.003021/2020-11) para estudo, diagnóstico e implantação da mensuração de seus resultados, que constarão do relatório de gestão do exercício de 2020.  
19.	De 2018 para cá, como informado nos parágrafos anteriores, a autoridade setorial passou por alterações que refletiram no trato da mensuração de resultados, como a criação e estruturação do Sistema Único de Segurança Pública, com o Fundo Nacional de Segurança Pública e o Conselho Gestor do Fundo Nacional da Segurança Pública, que delibera sobre a atuação dos gestores desse Fundo Nacional.     
20.	No relatório de gestão do Ministério da Justiça de 2019 (peça 25) , se vê que os indicadores de desempenho da Senasp ainda não foram apresentados. Ao contrário de outras unidades vinculadas ao Ministério, a Senasp não apresentou indicadores com objetivos estratégicos, principais indicadores estratégicos, metas para 2019 e resultados alcançados.  
21.	As informações relativas à Senasp foram inseridas no relatório de gestão de 2019 do Ministério da Justiça e Segurança Pública, nos termos das Decisões Normativas TCU 178/2019 e 180/2019. No relatório de gestão 2019 do MJSP, não foram apresentados indicadores de gestão ou desempenho com denominação sucinta, demonstrando o que se pretende medir, assim como as respectivas medições, que permitam acompanhar o desempenho da unidade ao longo do tempo, com fundamento nos princípios de publicidade, da transparência e da eficiência. Não se constatou ainda cumprimento da deliberação desse subitem do acórdão em monitoramento.     
22.	       Relativamente ao subitem 9.4.3, uma coordenação-geral da UPC informa (em quadro da peça 16) que, até a data da resposta de comunicação, em abril de 2020, não realizou qualquer contratação de consultoria na modalidade "produto" no curso de projetos de cooperação internacional. Não obstante, tal coordenação-geral afiança que atentará ao cumprimento da deliberação em eventual contratação de consultorias dessa ordem. Restaria aferir tal afirmativa.  
Deliberações do Subitem 9.5  
23.	Trata-se de dar ciência à gestão da unidade jurisdicionada de providências a serem tomadas em impropriedades às quais não há previsão de monitoramento.   
CONCLUSÃO  
24.	Do exposto, se verifica que a deliberação do acórdão em monitoramento em seu subitem 9.4.1.1 foi cumprida pela UPC; as do subitem 9.5 (dar ciência) não são passíveis de monitoramento; já a deliberação do subitem 9.4.1.2 deve ter seu cumprimento dispensado na forma como foi estabelecido no acórdão, dada a contingência de providências saneadoras terem sido tomadas com supedâneo em marco procedimental vigente no âmbito da autoridade ministerial. A deliberação do subitem 9.4.2 não foi cumprida. 
25.	Deve ser realizada diligência à unidade jurisdicionada para se validar informação atinente à deliberação do subitem 9.4.3 do acórdão em monitoramento, já que a resposta de comunicação referiu-se apenas a uma coordenação-geral da UPC.  
PROPOSTA DE ENCAMINHAMENTO 
26.	Diante do exposto, submetem-se os autos à consideração superior, propondo:  
	a) realização de diligência, com fulcro no artigo 11 da Lei 8.443/92, à Secretaria Nacional de Segurança Pública para que se apresente no prazo de 15 (quinze) dias, na forma do inciso I do artigo 183 do Regimento Interno do TCU, informações, com base no princípio da publicidade, de todas as contratações de consultorias na modalidade "produto", realizadas no curso de projetos de cooperação técnica com organismos internacionais, no âmbito da Secretaria Nacional de Segurança Pública, no período de janeiro de 2019 a abril de 2020."
3.	A diretora da subunidade (peça 27) , cujas conclusões foram corroboradas pelo titular da SecexDefesa (peça 28) , divergiu do auditor, propondo examinar, de pronto, o mérito do monitoramento nos seguintes termos:
"1.	Trata-se de monitoramento do Acórdão 2786/2019-TCU-Plenário, sessão de 20/11/2019, TC Processo 028.883/2016-0, peça 1, que dirigiu quatro determinações à Secretaria Nacional de Segurança Pública do Ministério da Justiça e Segurança Pública (Senasp/MJSP) , conforme exposto na sequência.
[apresentar]
9.4.1.1. minuta de termo de convênio ou congênere, a ser doravante utilizado, que contenha prazos e condições para cumprimento das obrigações monitoráveis estipuladas ao convenente, conforme subitem 9.1.2 do Acórdão 1535/2015-TCU-Plenário (Relator: Ministro Vital do Rêgo) ;
2.	Motivou o referido subitem situação encontrada durante a fiscalização conduzida no TC Processo 014.423/2014-6, Acórdão 1535/2015-TCU-Plenário, quando, ao visitar o Batalhão de Aviação Operacional da Polícia Militar do Distrito Federal, a equipe de auditoria deparou-se com a falta de instalações adequadas para abrigar aeronaves adquiridas por meio de convênio firmado com a União. 
3.	Naquela ocasião, os equipamentos em questão encontravam-se já há cinco anos (desde a celebração do convênio) diretamente expostos ao ar livre, sem nenhuma proteção capaz de evitar ou de minimizar danos causados por intempéries, à espera de um hangar cuja construção fora prevista no convênio, porém sem definição de prazo para sua conclusão.
4.	A minuta de termo de convênio, na forma orientada no acórdão, foi enviada pela Senasp, conforme peça 7, p. 8:
ai) Providenciar em até xxx dias uteis anteriores à data da fase externa do procedimento de licitação, considerando as especificidades e formas de execução dos objetos a serem adquiridos com recursos deste convênio, prévia preparação/instalação/construção/adequação dos locais onde os bens serão instalados e/ou guardados, com o fito de viabilizar a fruição e o abrigo dos bens. O local em comento, deverá ser compatível com o objeto e as necessidades de instalação, tudo, com vistas a prover a devida guarda/manutenção do bem (especificação do bem/bens) .
5.	Portanto, a determinação 9.4.1.1 pode ser considerada cumprida.
[apresentar]
9.4.1.2. normativo que discipline a forma como os bens revertidos serão utilizados, bem como as condições em que se valerá dessa prerrogativa (procedimentos, situações e hipóteses concernentes à reversão e à etapa subsequente à reversão propriamente dita, ou seja, como os bens reincorporados ao patrimônio da União serão reutilizados) , conforme subitem 9.1.3 do Acórdão 2009/2015-TCU-Plenário (Relator: Ministro Vital do Rêgo) ; 
6.	Em uma segunda fiscalização, TC Processo 025.672/2014-2, a partir de exame amostral, a equipe de auditoria verificou que o órgão convenente adquiriu equipamentos de perícia de alta tecnologia que permaneciam encaixotados, em condições inadequadas de armazenamento, a despeito de já terem sido recebidos há então mais de dois anos.
7.	Situação semelhante fora detectada em cerca de 40% da amostra fiscalizada, o que, para o relator, demostrou que o sucesso de um convênio não poderia ser medido somente pela correta prestação de contas dos recursos repassados, mas sim pela operacionalização dos bens adquiridos.
8.	Ante essa circunstância, o Acórdão 2009/2015-TCU-Plenário determinou à Senasp: 
9.1.1. inclua, em seus próximos termos de convênio, cláusula de reversão de bens custeados por meio de transferência de recursos, caso estes não sejam colocados, tempestivamente, à disposição da sociedade;9.1.2. nas mesmas condições do item anterior, estabeleça cláusula que estipule sanção pecuniária ao gestor;
9.1.3. elabore normativo a fim de disciplinar a forma como os bens revertidos serão utilizados, bem como as condições em que se valerá dessa prerrogativa;
9.	Primeiramente, o acórdão foi monitorado no TC Processo 028.883/2016-0, no curso do qual a Senasp informou sobre a inserção de cláusulas em convênios dispondo sobre a possibilidade de reversão de bens,  assim como de aplicação de multa, a exemplo do Convênio 853789/2017, medidas que atenderam os anteriores subitens 9.1.1 e 9.1.2:
Parágrafo segundo. Até que seja aprovada a prestação de contas, ficarão sujeitos à reversão para o CONCEDENTE todos os bens que não sejam empregados tempestivamente pelo CONVENENTE nos fins pretendidos com a celebração deste CONVÊNIO, inclusive os bens eventualmente custeados com recursos da contrapartida, respeitada a regra de proporcionalidade dos recursos de repasse e de contrapartida. 
Parágrafo terceiro. Para efeito de verificação da tempestividade de que o parágrafo segundo, após avaliação das razões apresentadas pelo CONVENENTE, será considerado o lapso temporal e corrente entre a data da aquisição do bem e a data a partir da qual seu não emprego demonstrar prejuízo ao alcance dos fins pretendidos com a celebração deste CONVÊNIO. 
Parágrafo quarto. Caso verifique-se o não emprego tempestivo dos bens, o CONCEDENTE aplicará multa sobre o responsável do CONVENENTE, no montante de 1% (um por cento) sobre a soma do valor total de aquisição dos bens de referência por mês de intempestividade verificada, sem prejuízo da ciência cabível aos órgãos de controle, Advocacia-Geral da União o e Ministério Público
10.	               No relatório de gestão na peça 1, p. 226, do TC Processo 028.883/2016-0, constou também que a Senasp estava trabalhando, juntamente com a Consultoria Jurídica do MJSP, para elaborar normativo para disciplinar a forma como os bens revertidos seriam utilizados, bem como as condições em que a Senasp se valeria dessa prerrogativa.
11.      	Em março de 2020, porém, houve retrocesso, peça 13. O órgão solicitou que o TCU reconsiderasse a decisão, visto que, por meio da Portaria 1.365, de 14 de dezembro de 2016, que regula o funcionamento do Sistema de Doações e Equipagem (Side) , peça 14, o ministério vedou a devolução de bens, limitando-se a exigir o ressarcimento à União pelo valor atualizado dos bens doados em caso de descumprimento de condições ou obrigações acordadas:
Art. 24 A doação dos bens será realizada por meio de termo de doação com encargos, gerado pelo SIDE.
§ 1º São cláusulas obrigatórias do termo de doação:
I - as condições incidentes sobre a doação, sua duração e abrangência;
II - a não reversão dos bens; e
III - o compromisso de manutenção da política pública após o término das condições ou a duração do programa que lhe deu origem. 
 (...) 
Art. 25 As doações realizadas na execução dos programas operados pelo SIDE serão condicionadas à finalidade pública na utilização dos equipamentos pelo donatário.
 (...) 
§ 2º O descumprimento das condições ou de obrigações prévias à doação será resolvido por meio do ressarcimento à União pelo valor atualizado dos bens doados, sendo vedada a devolução dos bens à União. (negritos acrescidos) 
12. Informou, inclusive, que pedidos de reversão de bens doados (a resposta da Senasp não fez referência a convênios e ajustes congêneres, mas apenas a doações) vêm sendo rigorosamente analisados pela autoridade superior e negados, por se tratar de procedimento oneroso para o órgão, pois, segundo declarou, os bens, na sua grande maioria, apresentam-se sem qualquer capacidade operativa pelo abandono e/ou má conservação por parte do ente donatário, peça 13, p. 2. 
13. Contudo, vale registrar que a referida Portaria 1.365/2016, que diverge da determinação do TCU, foi publicada em data posterior ao Acórdão 2009/2015-TCU-Plenário, não contestado em sede recursal. 
14. Ademais, a despeito das considerações da Senasp, em geral, a devolução de valores também não é um procedimento fácil ou célere, sendo, inclusive, muitas vezes infrutífera. 
15. A reversão de bens não deve, pois, ser sumariamente descartada, tampouco ser incondicional e genericamente exigível. Por esse ângulo, compete ao gestor, de acordo com o seu julgamento profissional, sopesar a situação concreta e decidir pelo melhor caminho em defesa do erário. A necessidade de prévia ponderação, inclusive, constou do acórdão, que dispôs que o órgão deveria avaliar as "situações e hipóteses concernentes à reversão".
16. Sob essa ótica, desde que a possibilidade de reversão esteja normatizada pelo órgão e, ainda, expressamente prevista em cláusulas de convênios, termos de doação ou ajustes afins, o recolhimento dos bens para redistribuição a outros interessados que lhe darão melhor aproveitamento poderá, a depender do caso, ser, na prática, opção mais eficaz, eficiente e econômica do que a tentativa de recuperação de valores, quer pela via administrativa, quer por meio de tomada de contas especial.
17. Desse modo, a determinação pode ser considerada não cumprida pela Senasp.
9.4.2. com fundamento no princípio de publicidade, da transparência e da eficiência, faça constar dos relatórios de gestão, a partir do exercício de 2019, indicadores  com denominação ou descrição sucinta demostrando o que se pretende medir, assim como respectivas medições que permitam acompanhar o desempenho da unidade ao longo do tempo, a exemplo de: 
9.4.2.1. comparação entre desempenho do exercício anterior e o desempenho corrente; desempenho corrente versus padrão de comparação; e desempenho planejado versus desempenho real; 
9.4.2.2. índice de referência, que pode ser o resultado da última medição do indicador, com indicação do mês/ano em que foi realizada;
9.4.2.3. índice previsto para ser alcançado no exercício de referência do relatório de gestão; 
9.4.2.4. índice alcançado no exercício de referência do relatório de gestão;
18. Em 2015, a unidade não apresentou indicadores de desempenho que permitissem a aferição do grau de alcance dos objetivos estratégicos, sobretudo no que diz respeito à eficiência, à efetividade e à economicidade das ações orçamentárias sob sua responsabilidade, o que prejudicava a transparência da gestão.
19. Os indicadores vinculados aos objetivos estratégicos da Senasp foram informados no relatório de gestão, porém não medidos, e não continham alguns dos atributos tidos como essenciais, a exemplo dos descritos no §17 deste pronunciamento.
20. De fato, em alguns deles, não havia série histórica que permitisse a comparação com resultados alcançados em períodos anteriores. Outros não apresentavam índice de referência, tampouco o ano de aferição. 
21. Em função do Acórdão 2786/2019-TCU-Plenário, em abril de 2020, peça 16, p. 1, a Senasp informou que não houve tempo hábil para cumprir a determinação ainda em 2019. No entanto, um mês antes, considerou-a atendida ao afirmar que os atributos estavam contemplados nos indicadores estratégicos informados no relato integrado do MJSP de 2019, peça 7. Todavia, não há, no aludido relatório, peça 25, indicadores contendo a totalidade das características reclamadas pelo TCU.
22. Desse modo, a determinação pode ser considerada não cumprida.
9.4.3. com base no princípio da publicidade, implemente medidas que confiram maior transparência e controle sobre as contratações de consultorias na modalidade "produto", realizadas no curso de projetos de cooperação técnica com organismos internacionais, a exemplo de: 
9.4.3.1. divulgação, na aba de transparência, do nome dos consultores contratados, valor percebido, objeto e vigência do contrato; 
9.4.3.2. publicação do estudo respectivo na página do Ministério da Justiça e Segurança Pública, quando não sigiloso;
9.4.3.3. registro expresso, no processo administrativo correspondente, na abertura e no encerramento, de como os resultados da consultoria serão/foram, nesta ordem, aproveitados pela unidade.
23. No relatório de auditoria anual de contas de 2015, peça 1, p. 48-64, do TC Processo 028.883/2016-0, a Controladoria-Geral da União verificou que a Senasp não publicou e/ou detalhou a forma como os produtos resultantes das consultorias contratadas no âmbito de projetos de cooperação técnica com organismos internacionais estariam sendo incorporados às atividades do órgão, o que demonstrou a necessidade de se conferir maior transparência e controle sobre despesas desse tipo.  
24. Ao posicionar-se a respeito da determinação, a Senasp afirmou que não houve contratação após o acórdão do TCU, mas que cumpriria a medida em contratos vindouros.
25. Logo, o monitoramento da determinação não tem prazo definido. Poderá ser retomado em futuros processos de contas ou de fiscalização, nos termos da Resolução - TCU 315/2020, ou mesmo no segundo ciclo do monitoramento do Acórdão 2786/2019-TCU-Plenário.
26. Ante o exposto, ao tempo em que declaro que foi verificado, no que se mostrou aplicável, o atendimento à Resolução - TCU 315/2020, submeto os autos à consideração superior, propondo:
	a) considerar não cumpridas as determinações 9.4.1.2 e 9.4.2 do Acórdão 2786/2019-TCU-Plenário;
	b) considerar cumprida a determinação 9.4.1.1 do Acórdão 2786/2019-TCU-Plenário;
	c) nos termos do art. 8º da Resolução - TCU 315/2020, fazer constar, na ata da sessão em que estes autos forem apreciados, comunicação do relator ao colegiado no sentido de determinar à Secretaria de Controle Externo da Defesa Nacional e da Segurança Pública que dê continuidade ao monitoramento do Acórdão 2786/2019-TCU-Plenário; e
	d) encaminhar cópia do acórdão à Secretaria Nacional de Segurança Pública." (Grifos conforme original) 
4.	É o relatório.

não há

Não atuou.

MONITORAMENTO. SECRETARIA NACIONAL DE SEGURANÇA PÚBLICA. ACÓRDÃO 2.786/2019-TCU-PLENÁRIO, RELATOR MINISTRO RAIMUNDO CARREIRO. DESCUMPRIMENTO DE PARTE DA DELIBERAÇÃO. REALIZAÇÃO DE AUDIÊNCIA. PROSSEGUIMENTO DO MONITORAMENTO. CIÊNCIA.

MONITORAMENTO (MON)

Secretaria de Controle Externo da Defesa Nacional e da Segurança Pública (SecexDefes).

Atuo no presente feito por ser relator do processo em cujos autos fora proferida a deliberação monitorada (TC Processo 028.883/2016-0) .
2.	Conforme assentado no relatório precedente, trata-se de monitoramento do cumprimento das deliberações constantes dos subitens 9.4.1.1, 9.4.1.2, 9.4.2 e 9.4.3 do Acórdão 2786/2019-TCU-Plenário, de minha relatoria, proferido nos autos do TC Processo 028.883/2016-0 (prestação de contas anuais da Secretaria Nacional de Segurança Pública - Senasp, relativas ao exercício de 2015) , por meio dos quais o Colegiado assentou as seguintes determinações à Senasp:
"9.4. nos termos dos arts. 18, 23, II, da Lei 8.443/1992, c/c os arts. 208, § 2º, 214, II, e 250, 3º, do Regimento Interno do Tribunal de Contas da União, determinar à Secretaria Nacional de Segurança Pública do Ministério da Justiça e Segurança Pública que:
9.4.1. apresente ao Tribunal de Contas da União, no prazo de noventa dias:
9.4.1.1. minuta de termo de convênio ou congênere, a ser doravante utilizado, que contenha prazos e condições para cumprimento das obrigações monitoráveis estipuladas ao convenente, conforme subitem 9.1.2 do Acórdão 1535/2015-TCU-Plenário (Relator: Ministro Vital do Rêgo) ;
9.4.1.2. normativo que discipline a forma como os bens revertidos serão utilizados, bem como as condições em que se valerá dessa prerrogativa (procedimentos, situações e hipóteses concernentes à reversão e à etapa subsequente à reversão propriamente dita, ou seja, como os bens reincorporados ao patrimônio da União serão reutilizados) , conforme subitem 9.1.3 do Acórdão 2009/2015-TCU-Plenário (Relator: Ministro Vital do Rêgo) ; 
9.4.2. com fundamento no princípio de publicidade, da transparência e da eficiência, faça constar dos relatórios de gestão, a partir do exercício de 2019, indicadores  com denominação ou descrição sucinta demostrando o que se pretende medir, assim como respectivas medições que permitam acompanhar o desempenho da unidade ao longo do tempo, a exemplo de: 
9.4.2.1. comparação entre desempenho do exercício anterior e o desempenho corrente; desempenho corrente versus padrão de comparação; e desempenho planejado versus desempenho real; 
9.4.2.2. índice de referência, que pode ser o resultado da última medição do indicador, com indicação do mês/ano em que foi realizada;
9.4.2.3. índice previsto para ser alcançado no exercício de referência do relatório de gestão; 
9.4.2.4. índice alcançado no exercício de referência do relatório de gestão;
9.4.3. com base no princípio da publicidade, implemente medidas que confiram maior transparência e controle sobre as contratações de consultorias na modalidade "produto", realizadas no curso de projetos de cooperação técnica com organismos internacionais, a exemplo de: 
9.4.3.1. divulgação, na aba de transparência, do nome dos consultores contratados, valor percebido, objeto e vigência do contrato; 
9.4.3.2. publicação do estudo respectivo na página do Ministério da Justiça e Segurança Pública, quando não sigiloso;
9.4.3.3. registro expresso, no processo administrativo correspondente, na abertura e no encerramento, de como os resultados da consultoria serão/foram, nesta ordem, aproveitados pela unidade."
3.	Realizado o exame técnico dos autos, o auditor da SecexDefesa propôs diligenciar à Senasp quanto ao cumprimento do subitem 9.4.3 (peça 26) .
4.	O corpo diretivo da unidade técnica, contudo, divergiu da proposta de encaminhamento e sugeriu considerar cumprida a determinação exarada no subitem 9.4.1.1, não cumpridas as determinações contidas nos subitens 9.4.1.2 e 9.4.2 e, quanto ao item 9.4.3, dar continuidade ao monitoramento.
5.	As propostas elaboradas pelos dirigentes da unidade técnica devem ser acatadas, com os acréscimos por mim consignados no presente voto. Vejamos.
6.	Abaixo sintetizo as determinações veiculadas pela deliberação monitorada seguidas da situação encontrada pela SecexDefesa:
	Acórdão 2786/2019-TCU-Plenário
	AÇÕES DA SENASP

	Apresente:
9.4.1.1. minuta de termo de convênio ou congênere, a ser doravante utilizado, que contenha prazos e condições para cumprimento das obrigações monitoráveis estipuladas ao convenente;
	"A minuta de termo de convênio, na forma orientada no acórdão, foi enviada pela Senasp, conforme peça 7, p. 8."

	Apresente:
9.4.1.2. normativo que discipline a forma como os bens revertidos serão utilizados, bem como as condições em que se valerá dessa prerrogativa (procedimentos, situações e hipóteses concernentes à reversão e à etapa subsequente à reversão propriamente dita, ou seja, como os bens reincorporados ao patrimônio da União serão reutilizados) , conforme subitem 9.1.3 do Acórdão 2009/2015-TCU-Plenário (Relator: Ministro Vital do Rêgo) ; 
	"Por meio da Portaria 1.365, de 14 de dezembro de 2016, que regula o funcionamento do Sistema de Doações e Equipagem (Side) , peça 14, o ministério vedou a devolução de bens, limitando-se a exigir o ressarcimento à União pelo valor atualizado dos bens doados em caso de descumprimento de condições ou obrigações acordadas:"
A Senasp não vem adotando a reversão de bens.

	9.4.2. faça constar dos relatórios de gestão, a partir do exercício de 2019, indicadores com denominação ou descrição sucinta demostrando o que se pretende medir, assim como respectivas medições que permitam acompanhar o desempenho da unidade ao longo do tempo;
	"Os indicadores vinculados aos objetivos estratégicos da Senasp foram informados no relatório de gestão de 2019, porém não medidos, e não continham alguns dos atributos tidos como essenciais;"

	9.4.3. com base no princípio da publicidade, implemente medidas que confiram maior transparência e controle sobre as contratações de consultorias na modalidade "produto", realizadas no curso de projetos de cooperação técnica com organismos internacionais.
	"A Senasp afirmou que não houve contratação após o acórdão do TCU, mas que cumpriria a medida em contratos vindouros."

7.	O Senasp encaminhou minuta de termo de convênio conforme disposto no subitem 9.4.1.1, evidenciando o referido cumprimento da deliberação monitorada nesta parte.
8.	Por outro lado, a unidade jurisdicionada não encaminhou normativo regulamentador do instituto da reversão de bens. Argumentou, para tanto, que se encontra "em uso no Ministério da Jus1ça e Segurança Pública o Sistema de Doações e Equipagem - SIDE, norma1zado pela Portaria MJ nº 1.365, de 14/12/2016, (6337333) , que prevê nos seus Ar1gos 24 § 1º, II e 25 § 2º a não reversão de bens para o caso de doações".
9.	Ademais, aduziu que "não há por parte desta Secretaria qualquer interesse na reversão dos bens doados, pois a reversão implica em devolução do bem, na maioria das vezes 'deteriorado', e que, conforme dito anteriormente, é um procedimento extremamente dispendioso".
10.	Não obstante os argumentos apresentados pela Senasp, observo que o subitem 9.4.1.2 não foi cumprido.
11.	 Semelhantemente, quanto ao subitem 9.4.2., a unidade jurisdicionada não apresentou, no relatório de gestão de 2019, os indicadores estratégicos com os atributos essenciais exigidos pela deliberação monitorada. Com efeito, a Senasp não promoveu comparação entre desempenho do exercício anterior e o desempenho corrente; desempenho corrente versus padrão de comparação; e desempenho planejado versus desempenho real.
12.	Dessarte, observo o descumprimento do subitem 9.4.2.
13.	Por fim, no que tange ao item 9.4.3, diante da informação de que a "Senasp afirmou que não houve contratação após o acórdão do TCU, mas que cumpriria a medida em contratos vindouros", o monitoramento há de ser prosseguido nesta parte (item 9.4.3) .
14.	Acolho, portanto, os encaminhamentos propostos pelo corpo diretivo da SecexDefesa, mas acrescento deliberação no sentido de a unidade técnica realizar audiência dos responsáveis pelo descumprimento dos subitens 9.4.1.2 e 9.4.2.
15.	Conforme inciso IV do art. 58 da Lei 8.443/1992, o não cumprimento de deliberação do TCU no prazo assinado ensejará aplicação de multa.
16.	Apesar de a referida sanção não depender de audiência, julgo que a preliminar há de ser adotada em homenagem ao princípio da ampla defesa.
17.	Ante o exposto, acolho as propostas do corpo diretivo da SecexDefesa, com os acréscimos atinentes à realização de audiência dos responsáveis em face da possibilidade de ser-lhes aplicada a multa do inciso IV do art. 58 da Lei 8.443/1992, e VOTO no sentido de que seja adotado o Acórdão que ora submeto a este Plenário.
TCU, Sala das Sessões Ministro Luciano Brandão Alves de Souza, em 31 de março de 2021.
RAIMUNDO CARREIRO 
Relator

Em seu voto revisor, o Ministro Benjamin Zymler diverge parcialmente do voto e da minuta de acórdão que apresentei a este Colegiado na sessão de 31/3/2021, quando S. Exa. formulou seu pedido de vista.
2.	Naquela ocasião, acolhi o pronunciamento dos dirigentes do corpo diretivo da SecexDefesa, para considerar cumprida a determinação exarada no subitem 9.4.1.1 do Acórdão 2786/2019-TCU-Plenário, de minha relatoria, não cumpridas as determinações contidas nos subitens 9.4.1.2 e 9.4.2 e, quanto ao item 9.4.3, dar continuidade ao presente monitoramento.
3.	Na mesma assentada, considerei ser necessária a realização de audiência dos responsáveis pelo descumprimento dos subitens 9.4.1.2 e 9.4.2 considerada a previsão contida no inciso IV do      art. 58 da Lei 8.443/1992, segundo a qual o não cumprimento de deliberação do TCU no prazo assinado enseja aplicação de multa, conforme minuta de acórdão por mim apresentada ao Colegiado, verbis:
"ACORDAM os Ministros do Tribunal de Contas da União, reunidos em Sessão Plenária, diante das razões expostas pelo Relator, em:   
9.1. considerar cumprida a determinação vertida no subitem 9.4.1.1 do Acórdão 2786/2019-TCU-Plenário, relator Ministro Raimundo Carreiro;   
9.2. considerar não cumpridas as determinações exaradas nos subitens 9.4.1.2 e 9.4.2 do Acórdão 2786/2019-TCU-Plenário, relator Ministro Raimundo Carreiro;
9.3. alertar a Secretaria de Controle Externo da Defesa Nacional e da Segurança Pública para que:
9.3.1. identifique os gestores da Secretaria Nacional de Segurança Pública responsáveis pelo descumprimento dos subitens 9.4.1.2 e 9.4.2 do Acórdão 2786/2019-TCU-Plenário, relator Ministro Raimundo Carreiro e promova a respectiva audiência dos agentes, com fulcro no inciso IV do art. 250 do Regimento Interno do TCU;  (Grifei) 
9.3.2. examine as razões de justificativa a serem apresentadas conforme item 9.3.1 deste Acórdão e proponha ao Relator seu acolhimento ou rejeição e, sendo o caso, a aplicação da multa prevista no inciso IV do art. 58 da Lei 8.443/1992;
9.3.3. prossiga com o monitoramento do cumprimento do subitem 9.4.3 do Acórdão 2786/2019-TCU-Plenário, relator Ministro Raimundo Carreiro; e
9.4. dar ciência deste Acórdão ao Ministério da Justiça e Segurança Pública e à Secretaria Nacional de Segurança Pública, destacando que o Relatório e o Voto que o fundamentam podem ser acessados por meio do endereço eletrônico www.tcu.gov.br/acordaos."
4.	O voto revisor proferido afasta a necessidade de realizar audiência pelo descumprimento do subitem 9.4.1.2, porquanto a inobservância do Acórdão monitorado, nesta parte, estaria justificada pela unidade jurisdicionada. 
5.	Referido subitem veiculou determinação à Secretaria Nacional de Segurança Pública para que apresentasse ao TCU 
"9.4.1.2. normativo que discipline a forma como os bens revertidos serão utilizados, bem como as condições em que se valerá dessa prerrogativa (procedimentos, situações e hipóteses concernentes à reversão e à etapa subsequente à reversão propriamente dita, ou seja, como os bens reincorporados ao patrimônio da União serão reutilizados) , conforme subitem 9.1.3 do Acórdão 2009/2015-TCU-Plenário (Relator: Ministro Vital do Rêgo) "; 
6.	Pois bem, após reexaminar a matéria, acolho as conclusões do Revisor, na medida em que, de fato, a Senasp logrou justificar a não edição de normativo acerca da utilização dos bens revertidos.
7.	Com efeito, consigno que a unidade jurisdicionada, dentro de seu poder discricionário, optou por não adotar a prática da reversão dos bens doados de modo motivado, conforme transcrito no voto revisor, verbis:
"não há por parte desta Secretaria qualquer interesse na reversão dos bens doados, pois a reversão implica em devolução do bem, na maioria das vezes "deteriorado", e que, conforme dito anteriormente, é um procedimento extremamente dispendioso, que exige da SENASP o emprego de recursos logísticos, humanos e tecnológicos, hoje, bastante limitados e direcionados, precipuamente, para programas e projetos estratégicos do Ministério de Justiça e Segurança Pública, tais como: Programa Nacional de Qualidade de Vida para Profissionais de Segurança Pública - PróVida, Programa Nacional de Enfrentamento à Criminalidade Violenta (PNECV) - Em Frente Brasil, entre outros."
8.	Restando, portanto, justificada a não adoção da reversão de bens no âmbito da Senasp, o subitem 9.4.1.2 do Acórdão 2786/2019-TCU-Plenário deve ter seu cumprimento dispensado, sendo despicienda, pois, realização de audiência neste particular.
9.	 No que toca à realização de audiência pelo descumprimento do item 9.4.2 (apresentação de relatórios de gestão que informem indicadores com atributos essenciais) , a medida há de ser realizada, de forma a viabilizar aos gestores responsáveis a apresentação de justificativa para a não observância da deliberação neste particular. 
10.	Isso porque, apesar de o Relatório de Gestão de 2019 haver sido apresentado pela unidade prestadora de contas, neste caso não há perda de objeto pois a Senasp não incluiu naquela peça (Relatório de Gestão de 20019) os indicadores com objetivos estratégicos, principais indicadores estratégicos, metas para 2019 e resultados alcançados, descumprindo, assim, o item 9.4.2 do Acórdão 2786/2019-TCU-Plenário.
11.	Aliás, quanto a este ponto (descumprimento do item 9.4.2) , não foi apresentada divergência.
12.	Dessarte, acolhendo as proposições do Ministro Revisor, a nova minuta que submeto à apreciação do Tribunal passa a ter a seguinte configuração:
"ACORDAM os Ministros do Tribunal de Contas da União, reunidos em Sessão Plenária, diante das razões expostas pelo Relator, em:   
9.1. considerar cumprida a determinação vertida no subitem 9.4.1.1 do Acórdão 2786/2019-TCU-Plenário, relator Ministro Raimundo Carreiro;   
9.2. considerar não cumprida a determinação exarada no subitem 9.4.2 do Acórdão 2786/2019-TCU-Plenário;
9.3. dispensar do cumprimento a determinação contida no 9.4.1.2 do Acórdão 2786/2019-TCU-Plenário;
9.4. alertar a Secretaria de Controle Externo da Defesa Nacional e da Segurança Pública para que:
9.4.1. identifique os gestores da Secretaria Nacional de Segurança Pública responsáveis pelo descumprimento do subitem 9.4.2 do Acórdão 2786/2019-TCU-Plenário e promova a respectiva audiência dos agentes, com fulcro no inciso IV do   art. 250 do Regimento Interno do TCU;
9.4.2. examine as razões de justificativa a serem apresentadas conforme item 9.4.1 deste Acórdão e proponha ao Relator seu acolhimento ou rejeição e, sendo o caso, a aplicação da multa prevista no inciso IV do art. 58 da Lei 8.443/1992;
9.4.3. prossiga com o monitoramento do cumprimento do subitem 9.4.3 do Acórdão 2786/2019-TCU-Plenário; e
9.5. dar ciência deste Acórdão ao Ministério da Justiça e Segurança Pública e à Secretaria Nacional de Segurança Pública, destacando que o Relatório e o Voto que o fundamentam podem ser acessados por meio do endereço eletrônico www.tcu.gov.br/acordaos"
13.	Ante o exposto, incorporo os fundamentos constantes do Voto Revisor proferido pelo Ministro Benjamin Zymler, e Voto no sentido de que o Plenário acolha o Acórdão que ora submeto à apreciação do Colegiado.
TCU, Sala das Sessões, em 28 de abril de 2021.
RAIMUNDO CARREIRO 
Relator

Trata-se de monitoramento das deliberações constantes dos subitens 9.4.1.1, 9.4.1.2, 9.4.2 e 9.4.3 do Acórdão 2786/2019-TCU-Plenário, de relatoria do Excelentíssimo Ministro Raimundo Carreiro, proferido no bojo da prestação de contas anuais da Secretaria Nacional de Segurança Pública - Senasp, relativas ao exercício de 2015.
2.	Dentre outras medidas, o bem fundamentado voto do Relator propõe a realização de audiência dos responsáveis em razão do descumprimento dos subitens 9.4.1.2. e 9.4.2. do mencionado acórdão. 
3.	Trato aqui da proposta em relação a esse primeiro subitem, o qual tratou de determinação à Secretaria Nacional de Segurança Pública para que apresente:
	"9.4.1.2. normativo que discipline a forma como os bens revertidos serão utilizados, bem como as condições em que se valerá dessa prerrogativa (procedimentos, situações e hipóteses concernentes à reversão e à etapa subsequente à reversão propriamente dita, ou seja, como os bens reincorporados ao patrimônio da União serão reutilizados) , conforme subitem 9.1.3 do Acórdão 2009/2015-TCU-Plenário (Relator: Ministro Vital do Rêgo) ";  (grifou-se) .
4.	O contexto em que foi efetuada essa determinação foi assim retratado pela unidade técnica:
	"Em uma segunda fiscalização, TC Processo 025.672/2014-2, a partir de exame amostral, a equipe de auditoria verificou que o órgão convenente adquiriu equipamentos de perícia de alta tecnologia que permaneciam encaixotados, em condições inadequadas de armazenamento, a despeito de já terem sido recebidos há então mais de dois anos.
	Situação semelhante fora detectada em cerca de 40% da amostra fiscalizada, o que, para o relator, demostrou que o sucesso de um convênio não poderia ser medido somente pela correta prestação de contas dos recursos repassados, mas sim pela operacionalização dos bens adquiridos."  (grifou-se) .
5.	Ou seja, verificou-se a destinação inadequada de bens adquiridos com recursos repassados mediante convênios.
6.	Ora, em situações da espécie, a regra geral é a instauração de tomada de contas especial para a devolução dos recursos repassados. Esse entendimento é compatível com o disposto na Portaria Interministerial 424/2016, que dispõe sobre as normas relativas às transferências de recursos da União mediante convênios e contratos de repasse:
"art.57...
§ 3º A utilização dos recursos em desconformidade com o pactuado no instrumento ensejará obrigação do convenente de devolvê-los."
7.	Especificamente em relação aos bens adquiridos com recursos de convênios, a referida norma dispõe que, em regra, eles passam a ser de titularidade do convenente:
"art. 1º ...
§ 1º Para os efeitos desta Portaria, considera-se:
...
III - bens remanescentes: equipamentos e materiais permanentes adquiridos com recursos dos instrumentos necessários à consecução do objeto, mas que não se incorporam a este;
...
art. 25. A titularidade dos bens remanescentes é do convenente, salvo expressa disposição em contrário no instrumento celebrado".
8.	É verdade que os achados de auditoria que motivaram a determinação em análise não se referem a bens remanescentes, mas sim a bens incorporados ao objeto ou cuja aquisição constitui o próprio objeto do convênio.
9.	De qualquer forma, o que se verifica é que o destino dado aos bens, quer em razão de sua má utilização quer em razão de não serem incorporados ao objeto do convênio, é uma opção discricionária do gestor.
10.	No caso concreto, os responsáveis indicaram que não possuem interesse na reversão dos bens adquiridos com recursos repassados mediante convênio e deram os motivos para tanto:
	"não há por parte desta Secretaria qualquer interesse na reversão dos bens doados, pois a reversão implica em devolução do bem, na maioria das vezes "deteriorado", e que, conforme dito anteriormente, é um procedimento extremamente dispendioso, que exige da SENASP o emprego de recursos logísticos, humanos e tecnológicos, hoje, bastante limitados e direcionados, precipuamente, para programas e projetos estratégicos do Ministério de Justiça e Segurança Pública, tais como: Programa Nacional de Qualidade de Vida para Profissionais de Segurança Pública - PróVida, Programa Nacional de Enfrentamento à Criminalidade Violenta (PNECV) - Em Frente Brasil, entre outros."
11.	Dentre as razões para não adotar a prática da reversão de bens, o órgão salientou que, na maioria das vezes, eles se encontram deteriorados, além da necessidade de direcionamento de escassos recursos humanos para a realização desse procedimento. 
12.	O auditor da unidade técnica assim se manifestou:
	"entende-se que a UPC [unidade prestadora de contas] deve ser dispensada do cumprimento dessa determinação, pois há, no âmbito da autoridade setorial, procedimento diverso (doação direta com eventual devolução de valor) para mitigar potencial dano. A unidade e a autoridade setorial consideram a devolução do bem, na maioria das vezes deteriorado, como um procedimento dispendioso, que exige da unidade emprego de recursos logísticos, humanos e tecnológicos." (grifou-se) 
13.	Veja-se que a reversão de um bem traz maiores empecilhos que a devolução dos recursos repassados, pois o valor desse bem deverá ser objeto de uma avaliação, o que nem sempre é simples, para ser abatido do montante a ser ressarcido ao órgão repassador.
14.	Ademais, mesmo que esses bens estejam em condições operacionais, é possível que o órgão não tenha interesse em sua posse, quer por já possuir equipamentos similares quer em razão da sua impertinência com o exercício das suas atribuições.
15.	Desta feita, em razão de ter efetuado a sua opção discricionária, a determinação para a elaboração de norma referente à reversão de bens deixa de ser pertinente. Ora, não há razões para ser elaborado um normativo a respeito de uma opção que o órgão descartou. Tratar-se-ia, a meu sentir, de uma inadequada alocação da força de trabalho da Secretaria Nacional de Segurança Pública.
16.	Ante o exposto, por entender que está justificado o não cumprimento do 9.4.1.2. do Acórdão 2786/2019-TCU-Plenário, proponho não realizar a audiência dos responsáveis por essa razão.
TCU, Sala das Sessões, em 28 de abril de 2021.
BENJAMIN ZYMLER
Revisor